臺灣臺中地方法院民事判決　96年度簡上字第254號
上　訴　人　甲○○
訴訟代理人　丑○○
上　訴　人　己○○
視同上訴人　卯○○
　　　　　　地○○
　　　　　　乙○○
訴訟代理人　丁○○
視同上訴人　子○○○
　　　　　　癸○○○
　　　　　　　　　　　號
　　　　　　丙○○
　　　　　　戊○○
　　　　　　庚○○
　　　　　　辛○○○
　　　　　　壬○○
　　　　　　申○○
　　　　　　未○○
　　　　　　天○○
　　　　　　辰○○
　　　　　　寅○○
　　　　　　巳○○
　　　　　　午○○
　　　　　　亥○○
被上訴人　　酉○○
　　　　　　戌○○
共　　　同
訴訟代理人　陳惠伶律師
上列當事人間塗銷抵押權登記事件，上訴人對於中華民國96年8
月10日本院臺中簡易庭96年度中簡字第1837號第一審判決提起上
訴，本院於民國96年11月30日言詞辯論終結，判決如下：
    主      文
上訴駁回。
上訴費用由上訴人及視同上訴人連帶負擔。
    事實及理由
一、按訴訟標的對於共同訴訟之各人必須合一確定者，適用下列
    各款之規定：一、共同訴訟人中一人之行為有利益於共同訴
    訟人者，其效力及於全體；不利益者，對於全體不生效力，
    民事訴訟法第56條第1項第1款定有明文。又民事訴訟法第
    56條第1項第1款，所謂共同訴訟人中一人之行為，有利益於
    共同訴訟人或不利益於共同訴訟人，係指於行為當時就形式
    上觀之，有利或不利於共同訴訟人而言。非指經法院審理結
    果有利者其效力及於共同訴訟人，不利者其效力不及於共同
    訴訟人而言，故共同訴訟人中之一人，對於下級法院之判決
    聲明不服提起上訴，在上訴審法院未就其內容為審判之前，
    難謂其提起上訴之行為對於他共同訴訟人不利，其效力應及
    於共同訴訟人全體，即應視其上訴為共同訴訟人全體所為，
    最高法院亦著有52年台上字第1930號判例意旨足資參照。本
    件上訴人與卯○○、地○○、乙○○、子○○○、癸○○○
    、丙○○、戊○○、庚○○、辛○○○、壬○○、申○○、
    未○○、天○○、辰○○、寅○○、巳○○、午○○、亥○○既均係已歿張逢源之繼承人，有被上訴人於原審提出之繼
    承系統表及戶籍謄本可稽，自繼承開始時，繼受張逢源財產
    上之權利義務，本件訴訟標的對於該共同訴訟之各人即必須
    合一確定，是本件雖僅上訴人甲○○、己○○提起上訴，依
    上說明，其提起上訴之行為，其效力應及於共同訴訟人全體
    ，即應視其上訴為共同訴訟人全體所為，卯○○、地○○、
    乙○○、子○○○、癸○○○、丙○○、戊○○、庚○○、
    辛○○○、壬○○、申○○、未○○、天○○、辰○○、寅
    ○○、巳○○、午○○、亥○○即為視同上訴人，合先敘明
    。
二、上訴人主張部分：
(一)本件視同上訴人卯○○、子○○○、癸○○○、丙○○、庚○○、辛○○○、壬○○、申○○、天○○、辰○○、午○○未於言詞辯論期日到場，亦未提出準備書狀作何聲明或陳
    述。
(二)本件視同上訴人地○○、乙○○、戊○○、未○○、巳○○
    、亥○○未於言詞辯論期日到場，據其於言詞辯論期日前及
    上訴人甲○○、己○○及視同上訴人寅○○之聲明及陳述略
    以：原判決未依地籍清理條例第28條之規定，應由登記機關
    先行公告三個月，期滿無人異議後，始得塗銷，原判決違背
    法令。又抵押權設定登記之權利人張逢源已於日本昭和11年
    8月27日死亡，上訴人及視同上訴人為其繼承人，惟對於系
    爭土地之抵押權設定並不知情，然被上訴人卻故為隱瞞、不
    為告知，致上訴人未能知悉，因而未行使權利，被上訴人顯
    屬惡意，顯有損及系爭抵押權之權益。爰提起上訴，並聲明
    ：(一)原判決廢棄；(二)被上訴人在第一審之訴駁回。
三、被上訴人主張：地籍清理條例尚未施行，且系爭抵押權已消
    滅，原審判決無誤。並聲明：上訴駁回。
四、兩造不爭執之事實：
(一)臺中市○○區○○段484地號土地、面積1,560.21平方公尺
    ，為被上訴人與訴外人張陳綿共有，其應有部分分別為被上
    訴人酉○○18分之7、被上訴人戌○○18分之8、張陳綿18
    分之3，且被上訴人酉○○與戌○○係分別於民國60年2月9
    日及94年7月22日向前手購得並登記為所有。
(二)系爭土地上登記有民國11年以第3488號收件，設定權利價值
    金陸拾圓、債權範圍全部、登記日期空白、權利人張逢源、
    債務人張陳氏錦、權利標的所有權之抵押權登記。
五、得心證之理由：
    本件兩造厥有爭執者，為系爭土地之抵押權是否業已消滅？
    經查：
(一)本件視同上訴人卯○○、子○○○、癸○○○、丙○○、庚○○、辛○○○、壬○○、申○○、天○○、辰○○、午○○、地○○、乙○○、戊○○、未○○、巳○○、亥○○未
    於言詞辯論期日到場，核無民事訴訟法第386 條各款所列情
    形，爰依被上訴人之聲請，由其一造辯論而為判決。
(二)本件被上訴人於原審主張臺中市○○區○○段484地號土地
    、面積1,560.21平方公尺，為被上訴人與訴外人張陳綿共有
    ，其應有部分分別為被上訴人酉○○18分之7、被上訴人戌
    ○○18分之8、張陳綿18分之3，且被上訴人酉○○與戌○○
    係分別於民國60年2月9日及94年7月22日向前手購得並登記
    為所有，系爭土地上登記有民國11年以第3488號收件，設定
    權利價值金陸拾圓、債權範圍全部、登記日期空白、權利人
    張逢源、債務人張陳氏錦、權利標的所有權之抵押權登記，
    嗣張逢源於昭和11年8月27日即民國25年8月27日死亡，上訴
    人及視同上訴人均為其被繼承人張逢源之繼承人之事實，業
    據被上訴人提出土地登記謄本、土地登記簿謄本、上開繼承
    系統表及戶籍謄本附於原審卷內為證，並為兩造所不爭執，
    堪認為真實。而按以抵押權擔保之債權，其請求權已因時效
    而消滅，如抵押權人，於消滅時效完成後，五年間不實行其
    抵押權者，其抵押權消滅，民法第880條定有明文。觀之依
    被上訴人於原審提出系爭抵押權於日據時代即已設定之土地
    登記簿謄本所示，本件抵押權所擔保之債權其清償期乃載為
    大正12年3月22日即民國12年3月22日，則其債權請求權之時
    效於民國27年3月22日即已屆滿15年，再5年即於民國32年3
    月22日仍不實行其抵押權，其抵押權即於民國32年3月23日
    因民法第880條規定除訴期間之經過而消滅。本件之抵押權
    業已於民國32年3月23日消滅，自無疑義。上訴人雖以上開
    事由提起上訴，惟查：
１、地籍清理條例雖於民國96年3月21日公布，惟該條例第43條
    規定：本條例施行日期，由行政院定之。因行政院尚未訂定
    施行日期，該條例尚未施行。上訴人及視同上訴人依該尚未
    施行之條例於本件為主張，已屬無據。又地籍清理條例第28
    條乃規定：中華民國38年12月31日以前登記之抵押權，土地
    所有權人得申請塗銷登記，由登記機關公告三個月，期滿無
    人異議，塗銷之。前項公告期間異議之處理，準用第9條規
    定辦理。因第一項塗銷登記致抵押權人受有損害者，由土地
    所有權人負損害賠償責任。而依地籍清理條例第1條：為健
    全地籍管理，確保土地權利，促進土地利用，特制定本條例
    之規定，即知地籍清理條例第28條之規定，乃為使土地所有
    權人就民國38年12月31日以前登記之抵押權得逕依行政程序
    申請塗銷登記，以促進土地之利用，乃為便利土地所有權人
    塗銷抵押權之規定，並非對土地所有權人行使塗銷抵押權權
    利之限制，自亦非排除上開民法第880條規定適用之規定。
    上訴人及視同上訴人以地籍清理條例第28條之規定若何，謂
    原審判決適用上開民法第880條之規定為不當云云，亦無理
    由。
２、雖上訴人又主張：抵押權設定登記之權利人張逢源已於日本
    昭和11年8月27日死亡，上訴人及視同上訴人為其繼承人，
    惟對於系爭土地之抵押權設定並不知情，然被上訴人卻故為
    隱瞞、不為告知，致上訴人未能知悉，因而未行使權利，被
    上訴人顯屬惡意，顯有損及系爭抵押權之權益云云。惟如前
    述，被上訴人酉○○與戌○○就系爭土地之應有部分係分別
    於民國60年2月9日及民國94年7月22日向前手購得並登記為
    所有，於被上訴人取得系爭土地之所有權時，系爭抵押權早
    已消滅，上訴人猶謂被上訴人故為隱瞞，不為告知云云，已
    屬無據。再如前述，民法第880條之規定，抵押權消滅之期
    間乃屬形成權之除斥期間。該項法定期間既為除斥期間，其
    時間經過時權利即告消滅。此與義務人有無告知權利人行使
    權利無涉。此觀之民法第880條之立法理由謂：「謹按抵押
    權為物權，本不因時效而消滅。惟以抵押權擔保之債權已因
    時效而消滅，而抵押權人於消滅時效完成後，又復經過5 年
    不實行其抵押權，則不能使權利之狀態不確定，應使抵押權
    歸於消滅，以保持社會之秩序，此本條所由設也。」亦明抵
    押權因此法定期間之經過即消滅，與義務人有無告知權利人
    行使權利無涉。上訴人所為上開主張，自亦無理由。
(三)綜上所述，即知上訴人之上訴均無理由。再按所有人對於無
    權占有或侵奪其所有物者，得請求返還之。對於妨害其所有
    權者，得請求除去之。有妨害其所有權之虞者，得請求防止
    之；各共有人對於第三人，得就共有物之全部為本於所有權
    之請求；因繼承、強制執行、公用徵收或法院之判決，於登
    記前已取得不動產物權者，非經登記，不得處分其物權，民
    法第767條、第821條前段及第759條分別定有明文。系爭抵
    押權既已消滅，即對被上訴人之所有權有所妨礙，而被上訴
    人復為共有人，即得就共有物之全部為本於所有權之請求，
    請求除去其妨害，不以全部之共有人全體起訴或被訴為必要
    。再本件抵押權乃於民國32年3月23日消滅，而原抵押權人
    張逢源乃於民國25年8月27日死亡，則於張逢源死亡時，系
    爭抵押權尚未因逾民法第880條規定之5年除斥期間而消滅，
    即由上訴人及視同上訴人繼承取得該抵押權，其後果因逾前
    述除斥期間而消滅，亦係繼承開始取得抵押權之後始發生，
    上訴人應就該抵押權先辦理繼承登記，始得為塗銷登記。從
    而，被上訴人依據共有所有權之法律關係，訴請上訴人及視
    同上訴人就系爭抵押權辦理登記後，再予塗銷，洵屬正當，
    應予准許。原審為被上訴人勝訴之判決，核無違誤，上訴意
    旨，仍執陳詞，指摘原判決不當，求予廢棄，為無理由，應
    駁回其上訴。
(四)本件事證已臻明確，兩造其餘之陳述、攻擊、防禦方法及舉
    證，均對本判決之結果不生影響，爰不一一論述，亦附敘明
    。
(五)據上論結，本件上訴為無理由，依民事訴訟法第436條之1第
    3項、第449條第1項、第85條第2項，判決如主文。
中　　華　　民　　國　　96　　年　　12　　月　　7 　　日
                  民事第二庭    審判長法  官　許秀芬
                                      法  官　夏一
                                      法  官　陳秋月
上正本證明與原本無異。
不得上訴。
中　　華　　民　　國　　96　　年　　12　　月　　7 　　日
                                      書記官　張皇清
